【裁判字號】    99,台上,1495
【裁判日期】    990311
【裁判案由】    偽造文書
【裁判全文】
最高法院刑事判決            九十九年度台上字第一四九五號
上  訴  人  台灣高等法院檢察署檢察官
被      告  甲○○
上列上訴人因被告偽造文書案件，不服台灣高等法院中華民國九
十六年二月二十七日第二審判決（九十五年度上訴字第三九七五
號，起訴案號：台灣台北地方法院檢察署九十三年度偵字第二０
三五六號），提起上訴，本院判決如下：
    主  文
原判決撤銷，發回台灣高等法院。
    理  由
本件原判決以公訴意旨略稱：被告甲○○係台北市○○區○○街
三巷二號老虎納米生技股份有限公司（下稱老虎納米公司；原名
鈦格生技股份有限公司〔下稱鈦格公司〕）之實際負責人，明知
童世藝、蒲永南並未同意擔任老虎納米公司股東及董事，竟基於
偽造文書之概括犯意，於民國九十一年二月七日，交代鈦格公司
不知情之承辦人員盜用童世藝、蒲永南置於鈦格公司之印章，蓋
用於鈦格公司變更登記申請書所附身分證影本之騎縫處，並於「
鈦格公司董事會會議事錄」、「老虎納米公司董事願任同意書」
上，連續偽造童世藝、蒲永南之簽名，再持之向台北市政府建設
局申請辦理公司股東名簿與董事變更登記，使承辦公務員登載於
職務上所掌之公文書，足生損害於童世藝、蒲永南及台北市政府
建設局對公司登記管理之正確性。因認被告涉牽連犯刑法第二百
十六條、第二百十條行使偽造私文書、第二百十七條第二項盜用
印章及同法第二百十四條使公務員登載不實等罪嫌等情。而經審
理之結果，認被告被訴之上揭罪嫌，均屬不能證明，因將第一審
依修正前刑法牽連犯之規定，從一重論處被告共同行使偽造私文
書，足以生損害於公眾及他人罪刑之判決撤銷，改判諭知被告無
罪。
惟查：審理事實之法院對於卷內被告有利及不利之證據，應一律
注意，詳為調查，綜合全案證據資料，本於經驗法則、論理法則
，以定其取捨，並將取捨證據及得心證之理由，於判決內詳為說
明。故證據雖已調查，而尚有其他部分並未調查，仍難遽為被告
有利或不利之認定。依原判決理由說明，係採納證人陳瑞禮、陳
曉芳分別於偵查、第一審及原審之證述，作為認定告訴人童世藝
、蒲永南所為不利於被告之指訴均難採信之依據。惟證人陳瑞禮
於第一審證稱：「時間是在九十年底，董事長召開這個會議，是
在總經理辦公室召開，有我、童世藝、蒲永南、吳世捷、以及董
事長和總經理」、「（問：當時會議的時間，是在何時﹖）九十
年底」、「（問：你們在該會議上有無簽署任何文件﹖）有」、
「（提示偵查卷第五八頁，問：董事會的會議紀錄是否你簽名﹖
）是的」、「（問：這份文件【指董事會會議事錄】是何時簽署
﹖）就是當天召開的時候簽署的」、「（問：這份會議紀錄是你
開完會簽還是開會之前簽﹖）我的部分是開會時簽的」（見第一
審卷第五七頁、第六十頁至第六二頁），與證人陳曉芳在第一審
及原審證稱：「（問：你是否知道鈦格生技公司在九十一年二月
七日召開會議？）知道，他們四人都知道。那天開會我在場。在
場的人有甲○○董事長、吳世捷、陳瑞禮、蒲永南、童世藝」、
「（問：上面的簽名是否他們本人簽的？）吳世捷、陳瑞禮是他
們本人簽的，童世藝、蒲永南是我代簽的，因為簽該文件時，他
們不在。因為他們有全權授權給我，所以我代簽」、「（問：簽
該文件是何時簽的？）開完會後幾天」、「（問：董事會議事錄
簽名是否在當場簽的？）不是。那是事後會計師打好再請他們補
簽。童世藝、蒲永南是我代簽，因為他們當時人不在公司，童世
藝去客戶那裡維修，蒲永南人在大陸，他們二人有授權我代簽」
、「（問：告訴人在公司上班期間，為何不要他們寫書面同意書
﹖）開會作成決議後，請會計師補作資料，開完會蒲永南就到大
陸去，童世藝當天會計師送件時不在公司，在會議過程中，他們
都同意，所以就沒有等他們回來再簽」（見第一審卷第六六頁、
第七十頁、原審卷第五四頁），顯非一致（即陳瑞禮證稱：伊係
於召開董事會當天，在系爭董事會會議事錄上簽名；陳曉芳則稱
：系爭董事會會議事錄係會後由會計師繕打好，在開會後幾天，
才由會計師送回公司補簽名）；則系爭董事會會議事錄及老虎納
米公司董事願任同意書究係何會計師、依據何項資料所製作﹖該
會計師於何時將之送回老虎納米公司請相關當事人簽名﹖證人陳
瑞禮、陳曉芳既均親臨該次會議，何以所證相互歧異﹖證人陳瑞
禮又何以在偵查中證稱：「（問：他們【指童世藝、蒲永南】有
無入股鈦格或老虎納米，你知道嗎﹖）可能有幾次我有跟他們一
起開會，但我大部分時間在跑業務，所以我不清楚」（見偵查卷
第六八頁）﹖原審未予調查釐請，即遽執證人陳瑞禮、陳曉芳相
互歧異之證述，為有利於被告之認定，自屬於法有違。檢察官上
訴意旨，執以指摘原判決違法，非無理由，應認原判決有撤銷發
回更審之原因。又原判決就被告被訴盜用印章及使公務員登載不
實等罪嫌諭知無罪部分，因起訴書認與偽造文書部分有牽連犯之
裁判上一罪關係，基於審判不可分原則，均併予發回。
據上論結，應依刑事訴訟法第三百九十七條、第四百零一條，判
決如主文。
中    華    民    國  九十九  年    三    月   十一   日
                      最高法院刑事第七庭
                          審判長法官  林  永  茂
                                法官  蘇  振  堂
                                法官  蕭  仰  歸
                                法官  林  立  華
                                法官  蔡  彩  貞
本件正本證明與原本無異
                                      書  記  官
中    華    民    國  九十九  年    三    月   十九   日
                                                      m

司法院資訊處製作；財團法人民間司法改革基金會備份。
